【裁判字號】    95,台抗,332
【裁判日期】    950810
【裁判案由】    侵占聲請再審
【裁判全文】
最高法院刑事裁定              九十五年度台抗字第三三二號
    抗  告  人  鄭阿滿即陳鄭.
                甲○○
上列抗告人等因侵占案件，不服台灣高等法院中華民國九十五年
五月三十日駁回聲請再審之裁定（九十五年度聲再字第一四一號
），提起抗告，本院裁定如下：
    主  文
抗告駁回。
    理  由
本件抗告人甲○○、鄭阿滿聲請再審意旨略以：原確定判決以甲
○○於民國七十年間起至七十九年四月間止，擔任精冠股份有限
公司（下簡稱精冠公司）負責人，與精冠公司會計鄭阿滿共同基
於概括犯意，由甲○○以公司資金短缺，須對外舉債為詞，指使
鄭阿滿於七十二年間虛列共向甲○○、鄭福、鄭美、林金帆之借
款餘額新台幣（下同）九百萬元，於七十三年間虛列向同等債權
人之借款餘額為八百三十三萬元，七十四年虛列向同等債權人之
借款餘額為九百七十二萬一百二十六元；七十五年虛列向同等債
權人之借款餘額為八百六十萬七千三百五十九元；七十六年同虛
列借款餘額為七百八十一萬一千七百五十七元；七十七年虛列借
款餘額為七百六十一萬一千六百六十二元，並在現金收入傳票、
利息支出帳、現金帳上虛載以月息二分四之利率計算利息，於該
判決附表(二)所載之時間，假藉支付利息之方式，連績侵占其業務
上所持有如該附表所示之款項，再由鄭阿滿將該支付利息之不實
事項，登載其職務上所掌之帳簿上，予以侵占入己；甲○○復於
七十六年六月六日以清償鄭福一百萬元，七十三年間清償鄭美二
百萬元，七十五年間清償新永達公司一百十一萬九千七百六十七
元；七十七年再清償二十萬零九十五元為由，連續將公司之款項
侵占入己，再指使鄭阿滿將該不實之事項登載在公司之傳票及帳
冊上。甲○○復因公司常有併櫃外銷情形，由鄭阿滿自七十四年
間起至七十九年四月間止，製作不實之轉帳傳票，提供予不知情
之張秀美、李汀惠、陳淑美、錡秀珠等人在精冠公司之外帳上，
將併櫃外銷之金額，均記載為公司之營業收入，使該公司於七十
九年四月份之外帳較內帳多出新台幣（下同）一億三千四百零四
萬九千三百七十六元等情，因依牽連犯之規定，論處甲○○、鄭
阿滿共同連續意圖為自己不法之所有，而侵占對於業務上所持有
之物各罪刑等情。但以精冠公司於七十年十一月十一日確有增資
擴廠計畫，且經由股東大會議決通過，委由公司負責人借款七百
萬元，甲○○遂於七十一年三月二十二日於第一商業銀行開戶（
帳號：第三七八四號），以供鄭福、李江卻、鄭美、林金帆等人
陸續匯款，此有卷附第一商業銀行第三七八四號活期存款存摺可
稽。證人黃達雄亦證稱：其見公司帳上有看到支付利息之傳票，
李明燁會計師查帳後所提出之資產負債表亦載明：精冠公司向甲
○○借款二百二十五萬元、鄭福二百二十八萬元、鄭美五百零六
萬元、林金帆四十一萬元、第一商業銀行一千萬元之事實，精冠
公司所保管之公司傳票亦均有利息之記載，上開各年度之資產負
債表，亦均經由各股東承認均未見異議，原審法院於審理上開侵
占案時，向彰化商業銀行調取精冠公司在該行來往帳卡，亦載有
支付鄭福等人借款、利息，公司之轉帳傳票並載有付息之計算式
，七十二年起至七十七年之資產負債表及其短期借款明細表上，
均有借款之記載，並提經每年股東會承認而無異議，上述證據為
第二、三審法院漏未斟酌，應為發現之新證據。(二)鄭福等人匯款
之時間係在七十、七十一年間，距案發時為時已久，有關資料或
已逾保存期間，或已難以找尋，此觀第一商業銀行大溪分行（九
二）一溪字第五三一號函所示：「查精冠股份有限公司于本分行
七十年至七十二年間之交易明細帳因本行會計制度規定，已逾保
存期限，歉難提供」等情自明。原判決以上開金融機構無法提供
七十年至七十二年間之交易明細帳而推定抗告人犯罪，其採證自
非適法。(三)鄭福死亡後，其家人在遺物中找到第一商業銀行送款
簿存根，發現鄭福於七十一年十月三十日以「本行票據」之方式
匯款五十萬元、七十一年七月二十六日以現金存入三十萬元、七
十一年十二月二十七日以「本行票據」之方式匯款二十五萬元，
該匯款受款人為精冠公司，上開證據足以動搖原確定判決，足使
抗告人等應受無罪或輕於原判決所認罪名之判決，因依刑事訴訟
法第四百二十條第一項第六款規定提起再審等語。原審以按刑事
訴訟法第四百二十條第一項第六款所謂發現「新證據」，係指該
證據於事實審法院判決前已經存在，為法院及當事人所不知，不
及調查斟酌，至其後始行發現，且就證據本身形式上觀察，固不
以絕對須經調查程序為要件，惟必顯然可認為足以動搖原確定判
決者，而為受判決人無罪、免訴、免刑或輕於原判決所認罪名之
判決者為限。查原確定判決以甲○○所提出之借款人借款明細表
及存摺所載之借款時間及金額，與鄭阿滿所製作之七十二年度「
利息支出」內容不符，足見精冠公司並無向鄭福等人借款，且上
開各筆借款金額非小，卻未立有借款憑證，亦未能提出資金來源
，或領取各該款項之銀行帳戶以供調查，且迄七十九年精冠公司
停業，債權人均無催討之舉，要與常情有違；精冠公司更未於借
款之年度內以借款之支出，扣減當年應繳之營業所得稅額，是甲
○○以假借款真侵占之情至明，已據該判決審酌敘述詳確，要非
所指之新證據。至聲請再審意旨所稱：七十一年十月三十日五十
萬元、七十一年十二月二十七日二十五萬元及七十一年七月二十
六日三十萬元之送款簿存根影本，係鄭福之子於九十五年五月四
日在鄭福遺物中事後所發現。但以上開送款簿存根影本，無匯款
人之姓名，且與甲○○於該侵占案之審理中所稱鄭福因於七十一
年七月十二日匯予精冠公司五千元，七十一年八月三十一日匯款
三十八萬四千元、一萬一千九百元、二十萬元，七十一年十月三
十日匯款三萬七千五百元、四十三萬二千六百元，七十一年十二
月十三日匯款十五萬二千二百元，七十二年三月二十八日匯款四
萬八千元、四萬二千元，七十二年五月十六日匯款六萬元，七十
二年六月九日匯款二十一萬二千七百八十四元，七十二年六月二
十日匯款六十九萬四千零十六元之總金額為二百二十八萬元無一
相符，是上開匯款單應與精冠公司之借款無涉；縱認上開送款簿
存根內容為真，亦不足使抗告人等應受無罪或輕於原判決所認罪
名之判決。且該確定判決於審理中所調取之精冠公司之台灣銀行
、彰化商業銀行帳卡，均係七十三年以後之資料，與鄭福等人係
七十一年間匯款之事實無關，其餘再審事由，無非對原判決依職
權所為之證據取捨及判斷之任意指摘，核與法定之再審要件不符
，認其聲請再審為無理由，裁定予以駁回，經核於法尚無違誤。
抗告意旨仍執鄭福於七十一年間匯與精冠公司五十萬元、二十五
萬元之第一商業銀行送款簿存根之右上角載有「帳號 N0.1166」
，即為精冠公司在第一商業銀行大溪分行甲存一一六六號帳號，
而精冠公司在同一分行另有三七八四號活期存款帳戶，該二帳戶
之資料雖有不同，但如詳加核對，必可證明抗告人等之清白；又
台灣銀行及彰化商業銀行所函送者均係七十三年以後之資料，但
不能以查無七十一年之匯款資料，即以推定抗告人犯罪。最高法
院九十五年台上字第二０一四號判決亦認定精冠公司之轉帳傳票
非鄭阿滿而係會計主管鄭雪霞所核准，鄭阿滿非會計主管，不可
能主導記帳人員之作為。且精冠公司借款均已清償本息完畢，鄭
福等人自無催討之必要。上開證據為法院所不知，自為新證物而
足以動搖原判決云云。抗告人等猶就原裁定已審酌之事項，或不
足以影響裁定本旨之事項任意指摘，非有理由，應予駁回。
據上論結，應依刑事訴訟法第四百十二條，裁定如主文。
中    華    民    國  九十五  年    八    月    十    日
                      最高法院刑事第五庭
                          審判長法官  莊  登  照
                                法官  洪  明  輝
                                法官  黃  一  鑫
                                法官  林  秀  夫
                                法官  徐  昌  錦
      本件正本證明與原本無異
                                      書  記  官
中    華    民    國  九十五  年    八    月   十五   日
                                                      Ｅ


司法院資訊處製作；財團法人民間司法改革基金會備份。
